【裁判字號】    92,台上,2112
【裁判日期】    920926
【裁判案由】    損害賠償
【裁判全文】
最高法院民事判決                              九十二年度台上字第二一一二號
    上  訴  人  乙○○
    訴訟代理人  簡維弘律師
    被 上訴 人  甲○○
右當事人間請求損害賠償事件，上訴人對於中華民國九十年十一月六日台灣高等法院
台中分院判決︵八十七年度重訴字第二四號︶，提起上訴，本院判決如左：
    主  文
原判決關於命上訴人給付及該訴訟費用部分廢棄，發回台灣高等法院台中分院。
    理  由
本件被上訴人主張：兩造係台中市○○街二五四號大樓鄰居，因伊檢舉上訴人在大樓
屋頂加蓋違建而生嫌隙。民國八十六年五月二十二日二十時三十分許，兩造在大樓一
樓電梯前相遇，一言不合，上訴人竟出拳猛擊伊之左眼，致伊左眼角膜鞏膜撕裂傷，
水晶體移位，睫狀體剝離，送醫急救後，左眼失明，改裝義眼。上訴人故意不法侵害
伊之權利，應賠償伊支出之醫藥費新台幣︵下同︶二萬六千九百十八元；又伊左眼全
盲，日常生活行動不便，精神上感受莫大痛苦，請求上訴人賠償慰藉金一百萬元等情
。求為命上訴人給付伊一百零二萬六千九百十八元，並加付法定遲延利息之判決︵被
上訴人超過上開部分之請求，原審為被上訴人敗訴之判決，未據其聲明不服，已告確
定︶。
上訴人則以：伊並未毆打被上訴人，而係兩造在電梯前相遇，被上訴人突然抬腳猛踢
伊生殖器，伊痛苦不堪，不支倒地，不可能再毆擊被上訴人，被上訴人左眼失明係由
白內障手術傷口處裂開所造成，刑事法院認定伊傷害被上訴人，顯非適當，且被上訴
人請求賠償之金額過高，非伊財力所能負擔。縱認伊有毆擊被上訴人，但被上訴人亦
毆打伊身體成傷，應負賠償責任，主張抵銷等語，資為抗辯。
原審以：被上訴人主張之事實，業據其提出診斷書及私立中國醫藥學院附設醫院八十
六年十一月二十二日86院歷字第八六一八七二號函為證。而上訴人於八十六年七月二
十三日台灣台中地方法院檢察署檢察官偵訊時，陳稱：「我們二人有互（相）打架，
但我被他打的比較嚴重」等語；被上訴人送醫急診時，角膜鞏膜撕裂傷（左眼），眼
內虹彩脫出，人工水晶體移位，玻璃體出血，左眼皮水腫等情，亦經主治醫師林慧茹
於上開刑事案中結證屬實，及中國醫藥學院附設醫院八十九年七月二十五日院歷字第
八九○七一四九五號函送之手術記錄表在卷可佐。次查被上訴人左眼患白內障，於案
發前十二日即八十六年五月十日在台中市視保眼科中心接受白內障手術，術後之同年
月二十日接受視力檢查，左眼視力可達○‧八，有視保眼科中心之診斷證明書一紙在
卷可稽，足見被上訴人左眼白內障手術後健康正常，所受前揭傷情，顯係遭上訴人毆
擊所造成，被上訴人之主張，堪信為真實。並說明證人簡嘉宏證詞不可採之理由。被
上訴人所受傷害，與上訴人之毆擊行為間有相當因果關係，上訴人故意不法侵害被上
訴人之權利，被上訴人依民法第一百八十四條第一項規定，請求上訴人賠償，自屬有
據。玆就被上訴人之請求，審酌如下：
１、醫藥費部分：被上訴人受傷送醫治療，支出必要之醫療費用計二萬六千九百一十
八元，有上訴人不爭之收據為證，被上訴人請求上訴人賠償，即屬有據。
２、慰藉金部分：按不法侵害他人之身體、健康者，被害人雖非財產上之損害，亦得
請求賠償相當之金額，民法第一百九十五條第一項定有明文。被上訴人遭上訴人毆擊
致左眼全盲，日常生活行動不便，精神上至感痛苦，被上訴人請求賠償非財產上之損
害，核無不合。審酌兩造之身分、地位、經濟能力、教育程度、被上訴人所受痛苦程
度等一切情形，認為被上訴人請求非財產上損害，以一百萬元為適當。
從而，被上訴人依侵權行為之法律關係，請求上訴人賠償一百零二萬六千九百一十八
元，及法定遲延利息，洵屬正當，應予准許等詞，為其判斷之基礎。
惟查，原審依中國醫藥學院附設醫院之甲○○手術記錄表及主治醫師林慧茹於原法院
刑事庭之證詞，以被上訴人送醫急診時，角膜鞏膜撕裂傷（左眼），眼內虹彩脫出，
人工水晶體移位，玻璃出血，左眼皮水腫，病歷表雖無左眼瘀青之記錄，然依被上訴
人當時之傷勢，眼睛結膜會有瘀青，而不是眼睛外面瘀青等情，及被上訴人左眼患白
內障，於案發前十二日接受白內障手術，術後視力檢查左眼視力可達○‧八，認被上
訴人左眼所受之傷係遭上訴人毆擊造成云云。然證人林慧茹並未說明造成被上訴人眼
部傷害之原因，而其所述當時之傷勢，眼睛結膜會有瘀青，不是眼睛外面瘀青，則被
上訴人之傷勢既不會造成眼睛外面瘀青，其左眼之傷，究係上訴人故意以拳正面攻擊
所致，或係因白內障手術未久而與上訴人發生肢體衝突導致傷口裂傷所造成？有欠明
確，蓋傷害人之身體而致重傷（主觀上有預見），或故意使人受重傷，或祇傷害人之
身體，而客觀上無使人受重傷之預見（參見四十七年台上字第九二○號刑事判例），
其傷害情節顯各有不同，則對於被害人構成之精神上損害，即因此感受之痛苦，自有
差異。此攸關上訴人責任之認定及賠償金額之酌定，原審未詳予調查審認，遽為上訴
人不利之判決，尚嫌速斷。上訴論旨，指摘原判決對其不利部分為不當，求予廢棄，
非無理由。
據上論結，本件上訴為有理由，依民事訴訟法第四百七十七條第一項、第四百七十八
條第二項，判決如主文。
中      華      民      國    九十二    年      九      月    二十六    日
                              最高法院民事第一庭
                                  審判長法官  李  錦  豐
                                        法官  楊  鼎  章
                                        法官  吳  麗  女
                                        法官  謝  正  勝
                                        法官  陳  重  瑜
      右正本證明與原本無異
                                              書  記  官
中      華      民      國    九十二    年      十      月     十六     日
                                                                      Ｑ


司法院資訊處製作；財團法人民間司法改革基金會備份。
